【裁判字號】    97,消債清,62
【裁判日期】    980327
【裁判案由】    清算事件
【裁判全文】
臺灣屏東地方法院民事裁定            97年度消債清字第62號
聲  請  人
即債務人    甲○○
上列當事人因消費者債務清理事件聲請清算，本院裁定如下：
    主  文
清算之聲請駁回。
聲請費用由聲請人負擔。
    理  由
一、按債務人與金融機構協商成立者，不得聲請更生或清算，但
    因不可歸責於己之事由，致履行顯有重大困難者，不在此限
    ；本條例施行前，債務人依金融主管機關協調成立之中華民
    國銀行公會會員辦理消費金融案件無擔保債務協商機制與金
    融機構成立之協商，準用前項之規定，消費者債務清理條例
    第151 條第5 項、第6 項分別定有明文。又聲請更生或清算
    不合程式或不備其他要件者，法院應以裁定駁回之，但其情
    形可以補正者，法院應定期間先命補正，復為同條例第8 條
    所明定。是依上之條文規定可知，債務人與金融機構協商成
    立債務清償方案後，即應由債務人按其條件履行，如因事後
    發生情事變更，在清償期間收入或收益不如預期，致該方案
    履行困難甚或履行不能，因不可歸責於己，始能例外准許債
    務人聲請更生或清算，以避免債務人任意毀諾已成立之協商
    ，濫用更生或清算之裁判上債務清理程序。從而，所謂「不
    可歸責於己之事由」，應係指客觀上聲請人之支出增多，或
    收入、收益減少，非其成立協商時所能預期，諸如物價上漲
    而成本增加、家屬患病等以致支出增加，或因病無法工作、
    僱佣之公司倒閉或裁員、失業、減薪等以致收入減少，均屬
    之。且衡量債務人或其受扶養人之生活費用時，亦應兼顧債
    權人利益，僅得核准較為基本之需求，對超過基本需求之主
    張，應不予准許。
二、本件債務人向本院聲請清算，主張其因有不能清償債務情事
    ，於本條例施行後，於97年7 月間與最大債權金融機構台新
    商業銀行股份有限公司協商，該行提出180 期，0 利率，每
    月清償新台幣（下同）3,878 元之條件，然因債務人自78年
    起即無工作，亦無收入，端賴債務人之夫每月給付5,000 元
    作為生活費用，尚須撫養一子黃政嘉（84,12,7 日生）之生
    活費用，並患有C 型肝炎須定期回診，不能負擔協商條件，
    故協商不成立，非可歸責於己等語。
三、經查債務人係因積欠各銀行現金卡、信用卡及信用貸款債務
    ，於本條例施行後，於97年7 月間與最大債權金融機構台新
    商業銀行股份有限公司協商，然因債務人債務人無收入，尚
    須撫養一子之生活費用，並患有C 型肝炎須定期回診，不能
    負擔協商條件，故協商不成立，有債務人所提前置協商不成
    立通知書及聲請狀可稽。
四、據債務人自承其無收入，端賴債務人之夫每月給付5,000 元
    作為生活費用，債務人之夫黃慶發已退休，依領有之退休給
    付作為生活費用等，有債務人所提書狀及收入切結書可稽。
    又依債務人所提出之財產狀況說明書及本院調取債務人之夫
    黃慶發之95、96年度綜合所得稅各類所得資料清單及財政部
    臺灣省南區國稅局財產歸屬資料清單所示，債務人之夫黃慶
    發尚擁有坐落屏東縣枋寮鄉之房屋之不動產財產；非經濟狀
    況不良者。
五、債務人雖主張，因債務人無收入，端賴債務人之夫每月給付
    5,000 元作為生活費用，尚須撫養一子之生活費用，並患有
    C 型肝炎須定期回診，不能負擔協商條件，故協商不成立等
    語；然查債務人為民國五十一年八月十日出生，有戶籍謄本
    附卷；現年富體強，如積極努力，非不能獲得工作，增加收
    入；債務人雖患有C 型肝炎疾病，須至醫院門診治療，惟既
    屬定期門診治療，次數亦非繁多，衡情應非難以支應。再依
    債權人陳報之債務人信用卡消費明細觀之，其信用卡消費明
    細支出以郵購直銷與高額保險公司保險費為主，債務人其總
    共購買十二件非強制性保險，除其中四件已無庸繳納保險費
    外，其餘八件保險平均每月支出之保險費用高達10,071 元
    ，就債務人目前之經濟狀況而言，實難謂係屬必要生活支出
    ；亦足徵其對平衡收入與支出之掌握有所欠缺，尚難遽認其
    不能清償債務係無可歸責。再依民法第1114條及第1116條之
    1 規定，直系血親相互間；家長家屬相互間及夫妻相互間互
    負扶養之義務。又扶養之程度，應按受扶養權利者之需要，
    與負扶養義務者之經濟能力及身分定之，民法第1119條亦定
    有明文。因此債務人對其家人等支出應分別參酌債務人之資
    力及二者實際需要而負擔，其子之扶養費支出亦應由其配偶
    共同負擔。則債務人顯非不能支應還款方案，則尚難以此認
    債務人之未能依協商條件每月清償3,878 元之條件付款，為
    非可歸責。
六、綜上所述，如以債務人自承之債務人之夫每月給付5,000 元
    作為生活費用，加以債務人為民國五十一年八月十日出生，
    現年富體強，如積極努力，自可獲得工作，增加收入；債務
    人亦可運用或處分十二件非強制性保險中對保險公司之債權
    以清償債務；則以債務人之資力，衡諸一般日常生活經驗法
    則，足供其支應日常生活、與參酌其資力及實際需要而照養
    其家人等並償債所需，亦堪認其無不能清償或履行顯有重大
    困難之情事。況為償還債務，債務人必須經歷履行期間較不
    寬裕之經濟生活，惟此乃債務人於負擔債務時即得預見，是
    以應依誠實信用原則，於有履行可能性時，誠實忍耐，勤勉
    償還債務；此外，債務人就其有何不可歸責於己之事由，致
    履行顯有重大困難之事實，並未為具體之主張及提出證明資
    料以供審酌，是以債務人之清算聲請既不符合首揭法條所規
    定之要件，且上開欠缺復無從補正，自應駁回其聲請，爰依
    前述規定裁定如主文。
中    華    民    國    98    年    3     月    27    日
                          民事庭法官  李麗芳
正本係照原本作成。
如不服本裁定應於送達後十日內向本院提出抗告狀，並繳納抗告
費新臺幣一千元。
中    華    民    國    98    年    3     月    27    日
                              書記官  滕一珍


司法院資訊處製作；財團法人民間司法改革基金會備份。
